【裁判字號】    97,訴緝,39
【裁判日期】    970612
【裁判案由】    妨害自由
【裁判全文】
臺灣臺北地方法院刑事判決              97年度訴緝字第39號
公  訴  人  臺灣臺北地方法院檢察署檢察官
被      告  丙○○
上列被告因妨害自由案件，經檢察官提起公訴（96年度偵字第37
44號），本院判決如下：
    主      文
丙○○共同以非法方法，剝奪人之行動自由，處有期徒刑陸月，
如易科罰金，以銀元參佰元即新臺幣玖佰元折算壹日。
    事      實
一、緣乙○○於民國67年間積欠丁○○債務未為清償，二人並於
    67年12月20日簽立「借款及票款契約書」，載明乙○○共積
    欠丁○○借款新臺幣（下同）210萬元及票款514,320元，合
    計2,614,320元，委由律師辦理分配事宜，未料丁○○並未
    於乙○○之強制執行程序中獲得分配清償，致二人間之債權
    債務關係持續多年未獲解決，嗣於94年間，丁○○因不滿乙○○拖延債務未結，竟委託丙○○及三名姓名、年籍不詳之
    成年男子為其催討債務，而與之基於共同之犯意聯絡，由丁○○（未據起訴）提供前開「借款及票款契約書」交該三名
    男子持往高雄縣橋頭鄉○○村○○○路92號乙○○住處，以
    優勢人數及兇惡之態度，要求甫行載貨完畢隻身欲返店內之
    乙○○立即搭乘渠等車輛北上解決與丁○○間之債務，乙○○見狀要求自行駕車隨同前往，亦遭斷然拒絕，乙○○見渠
    等人數較多且態度凶惡、貼身緊靠，因而心生畏佈，不得已
    依渠等指示上車，並遭渠等以左右包夾方式，乘坐於後座之
    中間位置，以此方式剝奪行動自由，任渠等持續搭載至臺北
    市○○○路、南京東路附近之「晶華卡拉OK店」（起訴書誤
    為臺北市中山區○○○路○段41號之晶華酒店）內，丙○○
    則於同日下午彼等抵達前址後，復前往該店樓下，向乙○○
    聲稱：丁○○很生氣，不願意見你，事情都交給我處理等語
    ，並與該三名男子將乙○○帶至包廂房間內後，先行離去，
    使乙○○更感孤立無援，該三名男子即於此際開始向乙○○
    提及應開立面額25萬元之支票及本票各4張清償債務云云，
    復將乙○○帶至機房命服務生看管。迄翌（4）日凌晨1、2
    時許，三名男子又駕車將乙○○帶至臺北縣金山鄉某處民宅
    房間內看管，並於天亮後對乙○○恫稱：須先支付50萬元，
    否則將抓去小木屋關云云，乙○○因行動自由始終受限，心
    生畏怖，故除將前一日甫向生意往來客戶所收取面額共計34
    萬餘元之客票4紙（支票號碼、發票日期、面額等如附表一
    所示）交出外，更依對方要求，撥打電話予其女兒甲○○，
    請甲○○依指示匯款16萬元至指定之羅嘉祥淡水第一信用合
    作社金山分社第000000000號帳戶中，該三名男子更進一步
    要求乙○○簽發面額各為25萬元之本票4張（發票日均為94
    年11月4日）及支票4張（支票號碼、發票日期、面額等如附
    表二所示），並強拉乙○○的手蓋指印於其上，復以電腦繕
    打列印「借款及票款契約書」1紙，要求乙○○簽名。丙○○則於乙○○完成上開行為後前往收取乙○○所簽發之支票
    、本票等物，並依乙○○要求，在所留存之支票影本、借款
    及票款契約書上簽名，事後則將所收取之票據交予丁○○。
    乙○○簽立上開本票等物後，該三名男子始駕車將其載回高
    雄縣橋頭鄉住處後離去。
二、案經乙○○訴由高雄縣政府警察局岡山分局報請臺灣高雄地
    方法院檢察署檢察官呈請臺灣高等法院檢察署檢察長令轉臺
    灣臺北地方法院檢察署檢察官偵查起訴。
    理      由
一、訊據被告丙○○對於受丁○○之託，處理丁○○與乙○○間
    之債務問題，並依丁○○指示分別前往「晶華」酒店及金山
    某民宅，在支票影本及「借款及票款契約書」上簽名後，收
    取乙○○簽發之支票、本票等票據，並交予丁○○等事實，
    坦承不諱（見本院97年度訴緝字第39號卷第84至88頁）；而
    告訴人乙○○因積欠丁○○債務，而遭剝奪行動自由，簽發
    本票、支票等情，業據其於本院證稱：當天下午我開貨車載
    貨回到店裡要下車時，就有三個人出示我跟丁○○所簽的票
    款及借款契約書給我看，叫我要處理與丁○○的債務，他們
    三人一人走在前面，另外二人分別走在我兩旁把我夾在中間
    ，我說我要開自己的車，他們也不答應，他們這樣子在我的
    身旁，我會感覺害怕，所以跟著他們上車，他們開車把我載
    到臺北的一家「晶華」的店裡，到了「晶華」門口，就看到
    被告站在門口，我說我要見丁○○，被告就說丁○○很生氣
    ，不願意跟我見面，事情都交給被告處理，於是他們四人就
    把我帶到樓上一個卡拉OK的房間，接著將我押到臺北那三個
    人，就把我帶到另一間沒有人的房間，問我這些帳款要如處
    理，要我各開四張面額25萬元的本票及支票，一共8張票交
    給他們，後來就把我帶到機房，要服務生看著我，過了好幾
    個小時，那三個人又開車把我載到金山，到金山後其中一人
    把我押到房間，他們在外面的沙發上看電視，天亮時那三個
    人問我欠丁○○的錢要如何處理，我告訴他們我身上正好有
    帶30幾萬元的客票，他們要我叫家人匯錢過來，我就打電話
    給我女兒甲○○，告訴他我人在金山，欠16萬元，叫她把錢
    匯到他們給我的帳戶，後來那三人又打一張借款及票款契約
    書，叫我依他們指示開本票及支票，並且由其中一名男子拉
    我的手在契約書及票據上蓋指印，並叫我簽名，後來被告又
    到金山來，那三名男子收到客票後就當場影印，並當我的面
    將客票交給被告，我跟被告說你拿我這些票，就要簽收給我
    ，被告就在支票影本及借款及票款契約書上簽名，之後那三
    名男子就把我載回到橋頭鄉等語綦詳（見同上本院卷第51至
    56頁），核與證人即乙○○之女甲○○證稱：歹徒打電話來
    說我父親在他們手上，說我父親有欠他們錢，過程中我父親
    有跟我講到電話，他也叫我匯16萬元，所以我才依他們指示
    匯款16萬元到對方指定帳戶等語明確（見同上卷第58至59頁
    ），並有乙○○與丁○○於67年10月20日所簽立之借款及票
    款契約書影本、郵政跨行匯款申請書影本、附表一所示支票
    影本4張、本票影本4張、附表二所示支票影本4張、94年11
    月5日借款及票款契約書影本在卷可稽（見臺北地檢署96年
    度偵字第3744號卷第5至11頁）。而乙○○係因對方三名男
    子面露兇光，且以前後包夾之姿要求上車，因而心生畏懼跟
    隨上車，復因對方於控制行動過程中出言恫稱須解決債務，
    否則將拘禁於小木屋等語，因而交付、簽發票據及於契約書
    簽名，並請女兒甲○○匯款，此經乙○○證稱：「他們三人
    各揹一個包包，我不知道裡面放什麼東西... 那三個男子看
    起來表情都很兇，而且都緊靠在我旁邊... 所以我只好跟隨
    他們上車... 」、「... 當時我的心情很混亂，又緊張又害
    怕... 」、「因為他們三名男子一直押著我，我會害怕，也
    怕萬一沒有處理好，會把我丟到海裡去，而且他們還說簽了
    票就一定要讓票兌現，否則會把我抓去小木屋關... 」等語
    明確（同上本院卷第55、56頁），足見乙○○之行動自由確
    遭剝奪，並因對方之脅迫而為簽立票據、契約書等無義務而
    違反意願之行為。
二、被告及該三名不詳男子係受債權人丁○○委託，出面處理丁○○與乙○○之債務問題，業據證人乙○○證稱：「他們有
    出示一張丁○○簽名的單子給我看，他們叫我要處理我與丁○○的債務」、「到了『晶華』，就看到被告站在門口，我
    說我要見丁○○，被告就說丁○○很生氣，不願意跟我見面
    ，事情都交給被告處理」、「（問：你所述三名男子在你上
    車前出示的債務資料，是否為本件『借款及票款契約書』？
    ）是的。」、「... 因為丁○○的外甥住在我家附近，所以
    我回去之後，有請他找丁○○過來，我問丁○○... 丁○○
    說他們是合法的討債公司... 丁○○有把我在金山簽的本票
    拿給我，但是他不願意把本票還給我。」等語在卷，核與證
    人丁○○證稱：乙○○很多年前欠伊錢，後來即離開臺北找
    不到人，被告是在中華路那裡修房子，經常到伊開的五金店
    買東西，問伊生意為何做得這麼狼狽，伊表示是因為被人家
    騙，錢拿不回來，過了一段時間，被告就問伊是否要找人幫
    忙處理債務，伊有把之前和乙○○簽的契約書拿給被告看，
    讓他知道債務金額，雙方並約定若能要回錢，將支付被告車
    馬費，後來有收到被告所交付由乙○○簽發之票據等語相符
    （見同上本院卷第61至62頁）。按共同正犯之意思聯絡，並
    不以數人間直接發生者為限，即有間接之聯絡者，亦屬之。
    被告雖未參與前往高雄縣橋頭鄉，剝奪告訴人行動自由將之
    帶往臺北、復帶往金山之過程，惟其與該三名男子既均受丁○○指示或受託處理債務，並於乙○○抵達臺北後出面告稱
    代丁○○解決，又前往金山收取乙○○遭強迫簽發之支票、
    本票，被告與丁○○及該三名男子間，復具有直接或間接之
    犯意聯絡，仍屬共同正犯無訛。證人丁○○雖否認知情，證
    稱係被告主動表示可代為催討債權，經其與被告確認須以和
    平方式處理後，未再過問經過情形云云。惟其先於偵查中證
    稱：我沒有找人向告訴人要錢，是告訴人通知我們說要和解
    ，因當時我住院，才請被告幫我拿借款及票款契約書正本去
    與告訴人和解，是乙○○打電話給我，叫我去簽借款及票款
    契約書，當時我生病，人在山上，就請被告跟乙○○聯繫云
    云（見95年度偵字第20152號卷第12、13、29頁），復於審
    理時改稱：「（問：在委託被告處理債務後，到收到乙○○
    票據前，有無與乙○○有過聯絡？）都沒有。」、「（問：
    乙○○是否曾經向你表示要主動處理債務？）沒有。」、「
    （問：是否於95年10月3日偵訊時指稱乙○○主動通知要與
    你和解等語？）我確定乙○○一直在閃躲，從來沒有說過要
    還錢的事情。」云云（見本院97年度訴緝字第37號卷第62至
    63頁），所述情節迴異，已見卸責避罪意圖。又其自承得知
    被告與乙○○所簽立之94年11月5日借款及票款契約書（見9
    6年度偵字第3744號卷第11頁）內容後，竟未向被告詢問、
    追究取回票據數量與金額不符之原因（見同上本院卷第65頁
    ），更證其於被告之外，另有與該三名男子聯絡得知債務處
    理情形之方式，否則殆無任由被告從中扣取鉅額票據，不予
    追究之可能，從而，被告辯稱其於94年11月3日中午經丁○○告知乙○○將於同日晚間北上等語，即屬可採。是以丁○○提供其與乙○○之67年12月20日借款及票款契約書予前往
    高雄帶回乙○○之三名男子在前，告知被告乙○○北上時間
    在後，又於收受被告轉交之清償票據後未追究其間差距，顯
    見其完全知悉處理過程，其否認知情參與云云，顯不足採，
    併此敘明。本件事證明確，被告犯行堪以認定，應依法論科
    。
三、查被告行為後，94年2月2日修正公布之中華民國刑法，已於
    95年7月1日施行，關於刑法變更後之新舊法律適用問題，均
    應依修正後刑法第2條第1項：「行為後法律有變更者，適用
    行為時之法律。但行為後之法律有利於行為人者，適用最有
    利於行為人之法律」之規定，依「從舊從輕」原則決定，此
    項修正乃為符合刑法第1條罪刑法定主義之要求，貫徹法律
    禁止溯及既往原則，屬規範行為後法律變更所生新舊法律比
    較適用之準據法，並無新舊法比較適用之問題，應逕適用修
    正後刑法第2條規定，以為新舊法之比較適用準據法，先予
    敘明。又關於刑法修正後之新舊法比較，應就罪刑有關之一
    切情形，綜其全部罪刑之結果而為比較（最高法院95年度第
    8次刑庭會議決議可參）。本件刑法第302條第1項之罪，其
    法定刑得科或併科銀元300元以下罰金，而有罰金刑之規定
    。而修正後刑法施行法雖增訂第1條之1，惟與罰金罰鍰提高
    標準條例第1條所規定之罰金最高額度相同，並無輕重之分
    ，故非刑罰法令之變更，尚無刑法第2條第1項比較新舊法之
    適用，應逕適用裁判時之刑法施行法第1條之1。另刑法第33
    條第8款修正為：「主刑之種類如下：五、罰金：新臺幣1,0
    00元以上，以百元計算之」，與被告行為時之刑罰法律，即
    罰金罰鍰提高標準條例第1條前段規定之提高倍數10倍及修
    正前刑法第33條第5款規定之罰金最低額1元相比較，新舊法
    關於上開刑法第302條第1項之罪，所得科處罰金之最高額並
    無不同規定，然新法將該罪所得科處之罰金最低額提高為1
    千元，因此，比較上述修正前、後之刑罰法律，自以被告行
    為時之刑法第33條第5款規定較有利於被告。又關於共同正
    犯之規定，刑法第28條原規定：「二人以上共同『實施』犯
    罪之行為者，皆為共同正犯。」新法修正為：「二人以上共
    同『實行』犯罪之行為者，皆為共同正犯。」將舊法之「實
    施」修正為「實行」，而原「實施」之概念，包含陰謀、預
    備、著手及實行等階段之行為，修正後僅共同實行犯罪行為
    始成立共同正犯。是新法共同正犯之範圍有所限縮，即已排
    除陰謀犯、預備犯之共同正犯，修正後之規定較有利於被告
    。本件依法律修正之整體比較適用原則，而加以綜合比較之
    結果，認適用修正後刑法之規定，對被告並無較為有利之情
    形，自應依刑法第2條第1項前段規定，適用被告行為時即修
    正前之上開刑罰法律，以為論處，爰先敘明。
四、按共同正犯之意思聯絡，原不以數人間直接發生者為限，即
    有間接之聯絡者，亦包括在內；即共同正犯之意思聯絡，不
    限於事前有所協議，其於行為當時，基於相互之認識，以共
    同犯罪之意思參與者，亦無礙於共同正犯之成立，最高法院
    73年台上第1886號判例、77年台上第2135號判例意旨可資參
    照。又按刑法第302條之妨害自由罪，係妨害他人自由之概
    括的規定，故行為人具有一定目的，以非法方法剝奪人之行
    動自由者，除法律別有處罰較重之規定（例如略誘及擄人勒
    贖等罪），應適用各該規定處斷外，如以使人行無義務之事
    ，或妨害人行使權利為目的，而其強暴、脅迫復已達於剝奪
    人行動自由之程度，即祇成立本罪，不應再依同法第304條
    論處，亦有同院92年台上字第2061號判決、92年台上字第11
    07號判決可供參考。被告等人為解決債務，而基於強迫告訴
    人簽發票據、交付現金之目的，剝奪告訴人行動自由，核被
    告所為，係犯刑法第302條第1項之以非法方法剝奪行動自由
    罪。被告與丁○○及其餘三名姓名、年籍不詳之成年男子，
    就上開犯行有犯意聯絡及行為分擔，皆為共同正犯。被告等
    人係基於使人行無義務之事為目的，以脅迫方式剝奪他人行
    動自由而達其目的，應僅成立第302條第1項之罪，尚毋庸論
    以同法第304條之罪。公訴意旨認被告係牽連犯上開二罪，
    應從一重之刑法第302條第1項之罪處斷，尚有未合。爰審酌
    被告受他人之託催討債務，竟不思正途而以非法方法為之，
    對告訴人精神傷害非輕，惟被告相較其餘共犯，其參與程度
    較低，兼衡被告之素行、智識程度及犯罪後之態度等一切情
    狀，量處如主文所示之刑。關於易科罰金部分，修正前刑法
    第41條第1項前段係規定：「犯最重本刑為5年以下有期徒刑
    以下之刑之罪，而受6個月以下有期徒刑或拘役之宣告，因
    身體、教育、職業、家庭之關係或其他正當事由，執行顯有
    困難者，得以1元以上3元以下折算1日，易科罰金」，而斯
    時易科罰金之折算標準，依修正前罰金罰鍰提高標準條例第
    2條（該條規定現已刪除）規定，係就其原定數額提高為100
    倍折算1日，並依現行法規所定貨幣單位折算新臺幣條例第2
    條折算為新臺幣，則適用舊法之結果，易科罰金之折算標準
    應以銀元100元至300元即新臺幣300元至900元折算1日；惟
    修正後刑法第41條第1項前段則規定：「犯最重本刑為5年以
    下有期徒刑以下之刑之罪，而受6個月以下有期徒刑或拘役
    之宣告者，得以新臺幣1,000元、2,000元或3,000元折算1日
    ，易科罰金」，而將有期徒刑或拘役易科罰金之標準提高。
    經比較新舊法之結果，認適用新法關於易科罰金之規定，對
    被告並非較為有利，爰依刑法第2條第1項前段，適用前開修
    正前易科罰金相關規定，就被告上揭所宣告之有期徒刑諭知
    易科罰金之折算標準。再者，本件被告犯罪時間雖在96年4
    月24日以前，惟其於本院審理時因傳喚、拘提均無著，經本
    院於中華民國96年罪犯減刑條例施行前發佈通緝，嗣經緝獲
    到案而非自動歸案接受裁判，有本院通緝書、撤銷通緝書在
    卷可稽，依上開條例第5條規定，自不得予以減刑，附此敘
    明。
五、證人丁○○涉有本件共同妨害自由之犯罪嫌疑，宜由檢察官
    另行偵處。
據上論斷，應依刑事訴訟法第299條第1項前段，刑法第2條第1項
前段、第302條第1項，修正前刑法第28條、第41條第1項前段，
刑法施行法第1條之1，修正前罰金罰鍰提高標準條例第2條，現
行法規所定貨幣單位折算新臺幣條例第2條，判決如主文。
本案經檢察官陳清茂到庭執行職務
中    華    民    國    97    年    6     月    12    日
                  刑事第十一庭  審判長法  官  劉方慈
                                      法  官  江俊彥
                                      法  官  林庚棟
以上正本證明與原本無異。
如不服本判決，應於判決送達後10日內，向本院提出上訴狀；上
訴書狀應敘述具體理由，未敘述上訴理由者，應於上訴期間屆滿
後20日內補提上訴理由書於本院。
                                      書記官  殷玉芬
中    華    民    國    97    年    6     月    13    日
附表一：
┌──┬─────┬─────┬──────┬─────────────┐
│編號│支票號碼  │面      額│發 票 日 期 │  付      款       人     │
├──┼─────┼─────┼──────┼─────────────┤
│ (一) │AD0000000 │34,300元  │94年11月20日│復華銀行嘉義分行          │
├──┼─────┼─────┼──────┼─────────────┤
│ (二) │SKB0000000│81,060元  │94年11月20日│新光銀行永安分行          │
├──┼─────┼─────┼──────┼─────────────┤
│ (三) │SKB0000000│148,000元 │94年11月20日│新光銀行永安分行          │
├──┼─────┼─────┼──────┼─────────────┤
│ (四) │CG0000000 │80,600元  │94年11月30日│臺南區中小企業銀行新港分行│
└──┴─────┴─────┴──────┴─────────────┘
附表二：
┌──┬─────┬─────┬──────┬─────────────┐
│編號│支票號碼  │面      額│發 票 日 期 │  付      款       人     │
├──┼─────┼─────┼──────┼─────────────┤
│ (一) │AS0000000 │250,000元 │94年12月5日 │臺灣中小企業銀行前鎮分行  │
├──┼─────┼─────┼──────┼─────────────┤
│ (二) │AS0000000 │250,000元 │94年12月20日│臺灣中小企業銀行前鎮分行  │
├──┼─────┼─────┼──────┼─────────────┤
│ (三) │AS0000000 │250,000元 │95年1月5日  │臺灣中小企業銀行前鎮分行  │
├──┼─────┼─────┼──────┼─────────────┤
│ (四) │AS0000000 │250,000元 │95年1月20日 │臺灣中小企業銀行前鎮分行  │
└──┴─────┴─────┴──────┴─────────────┘
附錄本案論罪科刑法條全文：
中華民國刑法第302條：
私行拘禁或以其他非法方法，剝奪人之行動自由者，處5年以下
有期徒刑、拘役或300元以下罰金。
因而致人於死者，處無期徒刑或7年以上有期徒刑，致重傷者，
處3年以上10年以下有期徒刑。
第1項之未遂犯罰之。


司法院資訊處製作；財團法人民間司法改革基金會備份。
